【裁判字號】    98,勞簡上,60
【裁判日期】    990120
【裁判案由】    損害賠償
【裁判全文】
臺灣臺北地方法院民事判決            98年度勞簡上字第60號
上  訴  人  乙○○
被上訴人    豪麗事業有限公司
法定代理人  甲○○
訴訟代理人  謝家健律師
上列當事人間請求損害賠償事件，上訴人對於中華民國98年8月
31日本院臺北簡易庭98年度北勞簡字第120號第一審判決提起
上訴，本院於98年12月30日言詞辯論終結，判決如下：
    主  文
上訴駁回。
第一、二審訴訟費用（除確定部分外）由上訴人負擔。
    事  實  及  理  由
一、上訴人起訴主張：
  (一)被上訴人豪麗事業有限公司曾於民國97年10月下旬，告知上
    訴人，因不景氣可能裁員或減薪，復於97年10月23日，告知
    上訴人確定為第一位被裁員之員工，上訴人至被上訴人會計
    辦公室領取離職證明，卻未註明非自願離職及原因，上訴人
    為領取失業給付，要求被上訴人開立非自願離職證明書，詎
    遭郭崇喜以係副理楊德馨決定而拒發，上訴人多次要求楊德
    馨、郭崇喜等人發給，均無回應。
  (二)上訴人無奈，僅能聲請勞資爭議協調，詎料被上訴人竟於97
    年11月10日協調會中，捏造許多侮辱上訴人人品之陳述，令
    上訴人覺得羞辱萬分；且發給之離職證明書，不實記載離職
    原因為不適任。97年12月4日協調會中，被上訴人又稱上訴
    人未通過試用期之考核，不應調薪，9月份薪資多發，故從
    10 月份薪資扣回云云。但兩造從無試用期之約定，被上訴
    人偽造試用一辭，貶損上訴人之工作價值及尊嚴，使上訴人
    再次受到羞辱。被上訴人於98年1月10日台北市政府勞工局
    勞動檢查處（以下簡稱勞動檢查處）會談時，又二次提到上
    訴人私德有問題，多次羞辱上訴人；98年2月17日調解會上
    ，再次提及上訴人人品問題，一再羞辱上訴人。
  (三)被上訴人不當解僱上訴人，又多次於會議上羞辱上訴人，所
    補發之離職證明書內容亦不正確。上訴人因申請及出席兩次
    協調會、乙次調解會，支出金錢及時間成本，包括32趟車資
    新台幣（下同）640元、106小時工資23850元、雜項損失
    3000 元、民事訴訟費54000元、通聯紀錄申請書11072元，
    加上上訴人後續費用及時間成本之支出，及上訴人被羞辱之
    痛苦補償金，扣除10月份工資5600元及預告工資2000元後，
    上訴人爰請求被上訴人賠償92,400元。
二、被上訴人則以：
  (一)上訴人於97年6月5日以試用房務辦事員而任職被上訴人公司
    ，97年9月間被上訴人認為試用期滿不適任而考慮予以解職
    ，但仍給予觀察一、二個月機會而留用至10月，但上訴人仍
    無法因應被上訴人工作上之需要，被上訴人於97年10月中旬
    告知上訴人不予續僱，上訴人於97年10月20日繳回制服及
    USB，並提前於97年10月23日開立離職證明書交由上訴人簽
    收。
  (二)嗣後，兩造於97年11月10日成立協調，確認雙方勞資關係終
    止，被上訴人並給付資遣費5983元，及開立非自願離職證明
    書予上訴人，上訴人為此不得再為爭執。兩造於協調會上所
    為陳述及費用，均係雙方權利之行使，上訴人要求賠償並無
    依據。
三、原審為上訴人一部勝訴一部敗訴之判決，判命被上訴人應給
    付上訴人7,600元，另駁回上訴人其餘之訴。上訴人就其敗
    訴部分中92,400元不服，提起上訴（未據上訴部分業已確定
    ），上訴聲明為：(一)原判決關於駁回上訴人後開請求部分
    廢棄。(二)上開廢棄部分，被上訴人應給付上訴人92,400元
    ，及更正、補開以勞動基準法第11條第4款為離職原因之非
    自願離職證明書。(三)訴訟費用由被上訴人負擔。被上訴人則
    聲明：駁回上訴，上訴費用由上訴人負擔。
四、經本院與兩造整理本件不爭執如下：
  (一)上訴人於97年6月5日開始任職被上訴人公司，擔任房務辦事
    員，兩造之僱傭關係於97年10月31日終止。
  (二)兩造曾於97年11月10日成立協調，確認雙方勞資關係終止，
    被上訴人並給付資遣費5983元，及開立以勞動基準法第11條
    第5款為由之非自願離職證明書予上訴人。
五、補開非自願離職證明部分
  (一)上訴人以被上訴人原開立以勞動基準法第11條第5款為離職
    原因之非自願離職證明書內容不實，請求被上訴人補開以勞
    動基準法第11條第4款為離職原因之非自願離職證明書。然
    查，上訴人所稱之不實離職證明，係兩造於97年11月10日於
    中華民國勞資關係協進會勞資爭議協調會上，就上訴人請求
    發給資遣費5983元及完整離職證明書之爭議調解成立時，被
    上訴人當場發給，此為上訴人所自承，該次勞資爭議協調會
    結論亦記載「1.資方現場給予乙○○非自願離職證明書；勞
    方應於97.11.17前寄還原離職證明書給公司。2.資方應給付
    施員資遣費5983元，並於97.11.30前匯入勞方薪資帳戶。
    3.勞資雙方確認勞方原恢復工作權爭議放棄，不再主張。協
    調成立」，此有中華民國勞資關係協進會勞資爭議協調會會
    議記錄可稽（原審卷第24頁），顯見以勞動基準法第11 條
    第5款為離職原因之非自願離職證明書係被上訴人依協調結
    論給付。
  (二)按調解成立之性質為和解契約，具有使當事人所拋棄之權利
    消滅及使當事人取得和解契約所訂明權利之效力，此觀民法
    第737條之規定即明，是以調解成立後，上訴人僅得依和解
    契約請求履行和解內容，不得再執和解前之法律關係請求被
    上訴人為和解內容以外之給付。被上訴人既已依調解結果給
    付非自願離職證明書，上訴人亦當場承認收受，則被上訴人
    依和解契約所負之離職證明書給付義務業已履行完畢，上訴
    人自無從再依和解契約請求給付離職證明書。上訴人雖另以
    其係遭被上訴人誤導，認為係因試用新職位後業務縮編而遭
    裁員云云，然查，該離職證明書除勾選非自願離職原因為勞
    動基準法第11條第5款外，另以括弧加註「試用期滿」，且
    離職證明書背面亦有勞動基準法相關條文全文，此有離職證
    明書在卷可稽（原審卷第8頁、本院卷第12頁），上訴人當
    場收受此一文件，縱對於勞動基準法第11條第5款之內容不
    甚熟悉，僅需翻閱文件背面即可得悉，且依上訴人所提出之
    離職證明書背面，其記載之文字量甚多，達該文件之全頁，
    以此種文字記載數量，由文件正面即可察覺背面亦有文字，
    且上訴人亦可詢問調解委員有關勞動基準法第11條第5款之
    內容，上訴人辯稱當場不知背面有此記載，不知法條內容云
    云，已與常情有違；況且，上訴人於收受該離職證明書時，
    其上即有「試用期滿」之記載，上訴人斷無不知之理，而「
    試用期滿」依社會通念，應認為係試用期滿後雇主認為勞工
    不適合繼續擔任此一職位，而非試用期滿後雇主裁撤該職位
    ；更有甚者，該調解並非兩造私下為之，而係於中華民國勞
    資關係協進會勞資爭議協調會作成，在場之調解委員與兩造
    非親非故，衡情要無故意偏袒被上訴人，坐視被上訴人誤導
    之理。是以上訴人辯稱係受誤導，以為係職位裁撤而遭解僱
    始接受以勞動基準法第11條第5款為離職原因之非自願離職
    證明書云云，難認屬實。
  (三)綜上，上訴人既已與被上訴人調解成立，調解結果即為有效
    之和解契約，上訴人亦未另行舉證證明該和解契約有何無效
    或業經撤銷之情事，上訴人縱未盡滿意，仍須受其拘束，不
    得事後翻異，再執和解前之法律關係另為請求給付他種之離
    職證明書。從而，上訴人請求被上訴人補開、更正以勞動基
    準法第11條第4款為離職原因之非自願離職證明書，無從准
    許。
六、損害賠償部分
  (一)上訴人主張被上訴人不當解僱上訴人，並於歷次協調會中，
    捏造許多侮辱上訴人人品之陳述，令上訴人覺得羞辱萬分，
    應賠償上訴人之精神損害及協調、訴訟過程之金錢及時間成
    本92,400元。然查，雇主解僱勞工，雙方就解僱是否有理由
    存有歧見，亦僅係勞資糾紛而已，除雇主另有貶損勞工名譽
    之行為外，不能當然認為解僱即屬侮辱勞工工作價值及尊嚴
    ，更不得因雇主所持解僱理由為勞工所不贊同，即認為雇主
    之主張均屬侮辱勞工。依上訴人所陳，被上訴人於協調會中
    之主張，無非捏造試用期之約定、以上訴人未通過試用期之
    考核不予調薪，以及以試用期滿不適任而解僱等語，經核有
    無試用期之約定乃單純之事實問題，縱被上訴人所述與事實
    不符，亦不生侮辱上訴人人格之問題，至於未通過考核不予
    調薪、試用期滿認為不適任等，均屬雇主對勞工工作表現之
    評斷，雇主基於僱傭之指揮監督關係，本即具有評價勞工工
    作表現之權利，若其評價有所不當而侵害勞工於勞動契約上
    之權利，亦僅屬勞工得否依勞動契約主張權利之問題而已，
    尚不因其評價未盡中肯即當然發生侮辱勞工人格之問題。上
    訴人既未舉證證明被上訴人於調解過程中有何特別污衊、貶
    低上訴人之用語，縱上訴人不認同其評斷，其執此主張被上
    訴人對其為侮辱，請求精神上損害賠償，仍難認為有據。
  (二)至於上訴人請求被上訴人賠償其協調、訴訟過程之金錢及時
    間成本，包括32趟車資640元、106小時工資23850元、雜項
    損失3000元、民事訴訟費54000元、通聯紀錄申請書11072元
    等，經查，上訴人並未舉證證明其確有上開數額之支出，其
    主張已難認屬實；況縱認其確有此等支出，其中屬訴訟費用
    者，其分擔應視訴訟結果而定，若被上訴人有應賠償上訴人
    之數額，上訴人於判決確定後應循確定訴訟費用之程序為主
    張，不得於判決確定前另以訴訟請求；其餘項目經核均屬上
    訴人為於調解、訴訟中為攻擊防禦之任意性支出，無從認為
    與被上訴人之行為具有相當因果關係，自不得請求上訴人賠
    償。
七、綜上所述，上訴人請求被上訴人賠償其協調、訴訟過程之損
    失及慰撫金共92,400元，為無理由，應予駁回。原審就此部
    分為上訴人敗訴之判決，並無不合。上訴意旨仍執陳詞指摘
    原判決不當，求予廢棄改判，為無理由，應予駁回。
八、本件因事證已臻明確，兩造其餘爭點及攻擊、防禦方法暨所
    為之立證，與判決之結果不生影響，無庸再逐一予以論究，
    併予敘明。
九、據上論結，本件上訴為無理由，依民事訴訟法第436條之1第
    3項、第449條第1項、第385條第1項前段、第78條，判決如
    主文。
中    華    民    國    99    年    1    月    20    日
                     勞工法庭  審判長法  官  丁蓓蓓
                                     法  官  郭美杏
                                     法  官  陳怡雯
以上正本係照原本作成。
本件判決不得上訴。
中    華    民    國    99    年    1    月    20    日
                                     書記官  鄭美華

司法院資訊處製作；財團法人民間司法改革基金會備份。
